【裁判字號】    95,簡上,95
【裁判日期】    950704
【裁判案由】    返還不當得利
【裁判全文】
臺灣臺北地方法院民事判決              95年度簡上字第95號
上  訴  人  香港商戊○○○○○銀行股份有限公司
法定代理人  乙○○
訴訟代理人  己○○
            庚○○
            丙○○
            甲○○
被上訴人    丁○○
上列當事人間返還不當得利事件，上訴人對於中華民國94年12月
5日本院台北簡易庭94年度北簡字第18290號第一審簡易判決提起
上訴，本院於95年6月20日言詞辯論終結，判決如下：
    主  文
原判決關於命上訴人給付新臺幣壹拾伍萬肆仟壹佰肆拾陸元，及
自民國九十四年六月二十九日起至清償日止，按年息百分之五計
算之利息部分，及該部分假執行之宣告，暨除確定部分外訴訟費
用之裁判均廢棄。
前開廢棄部分，被上訴人在第一審簡易之訴駁回。
第一審（除確定部分外）及第二審訴訟費用由被上訴人負擔。
    事實及理由
一、本件被上訴人起訴主張：其原係上訴人公司信用卡之使用者
    ，持有上訴人所核發之卡號0000000000000000號信用卡（下
    稱系爭信用卡）消費簽帳使用，嗣上訴人以被上訴人積欠其
    信用卡消費借貸款為由，向臺灣高雄地方法院聲請核發該院
    93年度促字第5734號支付命令，請求上訴人支付所欠款項，
    惟被上訴人住所地係在桃園縣龜山鄉○○路6號，該支付命
    令卻未向原告住所地送達，被上訴人自始未曾收受該支付命
    令，上訴人竟以該未合法送達之支付命令，持向臺灣桃園地
    方法院聲請扣押被上訴人在南亞塑膠工業股份有限公司之薪
    資債權，並經臺灣桃園地方法院以桃願興執93執安字第1461
    4號強制執行扣押被上訴人薪資共計新台幣（下同）125,000
    元，連同執行費用及督促程序費用各1,000元，合計被上訴
    人共被扣押127,000元。嗣因前開臺灣高雄地方法院93年度
    促字第5734號支付命令未合法送達，已經臺灣高雄地方法院
    以處分書及函示方式撤銷該支付命令確定，顯見該支付命令
    已失其效力，上訴人自不得再以失效之支付命令聲請法院對
    被上訴人為強制執行；另依上訴人所列之帳單，至87年1月
    24 日止計14筆消費金額143,588元，及87年2月24日1筆消費
    金額10,558元，二者合計154,146元，然被上訴人自88年6月
    22 日起至89年10月24日止已清償140,000元，以上消費明細
    ，除其中1筆金額61,682元為被上訴人所消費外，其餘均為
    遭他人於中國大陸地區上海盜刷所為之消費，被上訴人自始
    未出國，自無從前往大陸地區消費簽帳，故於扣除被上訴人
    消費之61,682元金額後，被上訴人共計溢繳78,318元，亦應
    由上訴人返還被上訴人。為此，爰依不當得利之法律關係提
    起本訴，請求上訴人應給付被上訴人205,318元（即127,000
    元+61,682元=205,318元），及自本件起訴狀繕本送達上訴
    人之翌日起至清償日止，按年息5%計算之利息等語。
二、上訴人則以：
（一）被上訴人於85年5月2日與上訴人訂立信用卡使用契約（下
      稱系爭信用卡契約），並領用上訴人發行之系爭信用卡，
      至87年9月29日止，尚有245,752元欠款未清償，被上訴人
      於87年12月至89年11月間陸續繳款140,000元，扣除繳納
      款項，被上訴人尚有餘款未為清償，經上訴人向臺灣桃園
      地方法院聲請對被上訴人為強制執行扣押127,000元（即
      125,000元加執行費1,000元、督促程序費用1,000元，共
      127,000元）以為清償。
（二）被上訴人雖主張如附件一所示在中國大陸上海地區消費之
      金額，非其本人所消費，惟信用卡具有塑膠貨幣之性質，
      為求持卡人於消費當時享有無須給付現金即可延期清償等
      類似於信用貸款之利益，必要求持卡人負擔相當之責任，
      是持卡人除應依系爭信用卡契約第6條負擔信用卡保管責
      任，如有違反自應對該消費款負清償之責外，依系爭信用
      卡契約第13條之約定，持卡人於當期繳款截止日前，如對
      交易明細暨繳款通知書所載事項有疑義，得檢具理由及銀
      行要求之證明文件（如簽帳單或退款收執聯等）通知發卡
      銀行，而持卡人如未依前開約定通知發卡銀行者，即可推
      定該交易明細暨繳款通知書所載事項並無錯誤。本件被上
      訴人既未於月繳款截止日前之異議時期內表示異議，復依
      帳單所列款項繳款，依前開約定，自應推定如附件一所列
      消費金額係正確。
（三）又依系爭信用卡契約第17條有關卡片被竊、遺失或其他喪
      失占有之約定，持卡人若未在卡片遺失後，立即以電話或
      其他方式通知本行或其他經本行指定機構辦理掛失停用手
      續，對於冒用所發生之損失亦應由持卡人負責。惟由聯徵
      紀錄查詢表，被上訴人均未曾有掛失之紀錄，依上開約定
      ，亦應由被上訴人對該冒用所生之損失負責。
（四）此外，社會上有多種得以出境之方式，無出境紀錄，不但
      不能認定被上訴人在該段期間內即在台灣，更不能以無出
      境紀錄及認定大陸地區之消費非被上訴人所消費，且被上
      訴人對其於87年12月至89年11月間，為何願意陸續繳納非
      其消費之信用卡款，亦無法提出合理之解釋，依常理判斷
      ，若非被上訴人所為之消費，何以被上訴人願意陸續繳納
      信用卡款，況該金額尚非小數目等語，資為抗辯。
三、本件經原法院判決上訴人應給付被上訴人156,146元，及自
    94年6月29日起至清償日止，按年息5%計算之利息，並駁回
    被上訴人其餘之訴。上訴人不服，上訴聲明為：（一）原判
    決關於命上訴人給付被上訴人154,146元，及自94年6月29日
    起至清償日止，按年息5%計算之利息部分廢棄。（二）上開
    廢棄部分，被上訴人在第一審之訴及假執行之聲請均駁回。
    被上訴人則聲明：上訴駁回。（原法院判決駁回被上訴人其
    餘之訴，以及命上訴人應給付被上訴人2,000元暨自94年6月
    29日起至清償日止，按年息5%計算之利息部分，均未經被上
    訴人及上訴人提起上訴，已告確定。）
四、經查：被上訴人於85年5月2日與上訴人訂立系爭信用卡契約
    ，並領用上訴人發行之系爭信用卡，至87年9月29日止，尚
    有245,752元欠款，被上訴人自87年12月起至89年11月止陸
    續繳款140,000元，仍有餘款未清償，上訴人乃向臺灣高雄
    地方法院申請核發該院93年度促字第5734號支付命令，經上
    訴人向臺灣桃園地方法院聲請對被上訴人強制執行127,000
    元（即125,000元，加執行費1,000元、督促程序費用1,000
    元，合計127,000元）後，嗣因臺灣高雄地方法院93年度促
    字第5734號支付命令未合法送達，經該院撤銷該支付命令確
    定，另如附件一所示之消費金額，其消費時間係在87年1月
    至2月間，而消費地均在中國大陸等情，有系爭信用卡申請
    書、被上訴人還款明細、收取扣薪明細、中國大陸消費明細
    、桃園地方法院民事執行處通知、匯款通知書、臺灣高雄地
    方法院非訟事件處理中心函、書記官處分書（原審卷第23至
    26頁、第5至14頁）為證，並為兩造所不爭執，堪信此部分
    之事實為真正。
五、本件經本院於95年3月22日、5月12日與兩造整理並協議簡化
    之爭點為：依系爭信用卡契約第6條、第17條之約定，被上
    訴人主張在大陸消費之金額應由何人負擔（本院卷第45頁、
    第52頁之準備程序筆錄）？爰分述之如下：
（一）按「……二、持卡人之信用卡屬於本行之財產，持卡人應
      妥善保管及使用信用卡。本行僅授權正卡持卡人或附卡持
      卡人本人依本約定條款規定之方式，在信用卡有效期限內
      分別使用，不得讓與、轉借、提供擔保或以其他方式將信
      用卡之占有轉讓予第三人或交付其使用。……。五、持卡
      人違反本條第二項至第四項約定致生之應付帳款者，亦應
      對之負清償責任，並應負擔本行因此所生之一切損失（包
      含律師費用）。」、「一、持卡人之信用卡如有遺失、被
      竊、被搶、詐取或其他遭持卡人以外之第三人占有之情形
      （以下簡稱遺失或被竊等情形），應儘速以電話或其他方
      式通知本行或其他經本行指定機構辦理掛失停用手續……
      二、持卡人自辦理掛失停用手續後，且無下列第一款至第
      三款事由之一者，持卡人自辦理掛失停用手續時起所被冒
      用所發生之損失，由本行負擔，但如無下列各款事由之一
      者，持卡人辦理掛失停用手續時起（在自動化設備預借現
      金部分仍自持卡人辦理掛失停用手續時起），被冒用所發
      生之損失，概由本行負擔：1.第三人之冒用為持卡人容許
      或故意將信用卡交其使用者。2.持卡人因故意將使用自動
      化設備辦理預借現金或進行其他交易之交易密碼或其他辨
      識持卡人同一性之方式告知第三人者。3.持卡人與第三人
      或特約商店偽造虛構不實交易行為或共謀詐欺者。4.持卡
      人得知信用卡遺失或被竊等情形而怠於立即通知本行，或
      持卡人發生信用卡遺失或被竊等情形後，自當期繳款截止
      日起已逾二十日仍未通知本行者……」，系爭信用卡契約
      第6條第2、5款及第17條第1項、第2項第1至4款分別訂有
      明文（本院卷第14頁正、反面）。可知，持卡人負有保管
      信用卡之義務，且如未於信用卡遺失或被竊等情形後，立
      即以電話或其他方式通知發卡銀行或其他經發卡銀行指定
      機構辦理掛失停用手續，對於冒用所發生之損失應由持卡
      人負擔。
（二）經查：如附件一所示之消費金額，其消費時間係在87年1
      月至2月間，消費地均在中國大陸乙節，為兩造所不爭執
      ，而該段期間，被上訴人並無出境之紀錄，固有內政部警
      政署入出境管理局94年10月4日境信栩字第09410783290號
      函附入出國日期證明書可憑（原審卷第45至46頁），依該
      證明書所載僅能證明被上訴人於該段期間未有出境之紀錄
      ，惟是否得據此認為上開消費毋庸由被上訴人負責，尚應
      依系爭信用卡契約之約定，就其可能原因，加以論述，以
      符兩造上揭之約定。本件被上訴人既未出國，竟有如附件
      一所示在大陸地區之消費紀錄，其可能原因有三：１、被
      上訴人將系爭信用卡交付第三人使用；２、系爭信用卡有
      遺失、被竊等情形；３、上開消費係被不明之他人以偽卡
      盜刷。本件如係上述１之情形，依上開說明，被上訴人即
      已違反系爭信用卡契約第6條第2項之約定。又如係上開２
      之情形，依被上訴人於原審審理時陳稱：「（問：信用卡
      是否有掛失過？）沒有。」（原審卷第58頁），及上訴人
      提出之聯徵紀錄查詢單（本院卷第17頁），可知，被上訴
      人就系爭信用卡均未有掛失之紀錄，則依系爭信用卡契約
      第17條之約定，被上訴人未於信用卡遺失或被竊等情形後
      ，立即以電話或其他方式通知上訴人或其他經上訴人指定
      機構辦理掛失停用手續，對於冒用所發生之損失當應由被
      上訴人負擔。至如係３之情形（即被不明他人以偽卡盜刷
      之情形），詳後開六之所述。
六、又上訴人於本院言詞辯論期日，另依系爭信用卡契約第13條
    之約定主張被上訴人應負擔上開在大陸消費金額之主張（本
    院卷第59至60頁），核諸民事訴訟法第270條之1第3項前段
    規定：「當事人就其主張之爭點，經依第1項第3款或前項為
    協議者，應受其拘束。但經兩造同意變更，或因不可歸責於
    當事人之事由或依其他情形協議顯失公平者，不在此限。」
    ，上訴人固應受前開協商之拘束，然上訴人前開之主張，已
    於原審審理時即已提出（原審卷第20頁），且對上述３之情
    形，影響甚鉅，如不允上訴人提出，顯有失公平，是依上開
    但書規定，自不應受兩造協商之拘束，茲就上述３之情形，
    論述如下：
（一）按「持卡人於當期繳款截止日前，如對交易明細暨繳款通
      知書所載事項有疑義，得檢具理由及本行要求之證明文件
      （如簽帳單或退款收執聯等）通知本行，或請求本行收單
      機構調閱簽帳單或退款單，或請求本行就該筆交易依各信
      用卡組織之作業規定，向收單機構或特約商店主張扣款，
      並得就該筆交易對本行暫停付款。持卡人未依前項約定通
      知本行者，推定交易明細暨繳款通知書所載事項無錯誤。
      」，系爭信用卡契約第13條定有明文（本院卷第14頁）。
      又當事人主張有利於己之事實者，就其事實有舉證之責任
      ，民事訴訟法第277條前段定有明文，主張法律關係存在
      之當事人，應就該法律關係發生所須具備之特別要件，負
      舉證之責任，至於他造主張有利於己之事實（變更或消滅
      之特別要件），則應由他造舉證證明（最高法院48年台上
      字第87號判例參照）。
（二）經查：被上訴人雖主張其於87年2月4日收到帳單後，即通
      知上訴人公司之客服小姐等語，然為上訴人所否認，且被
      上訴人於收受前開帳單後，復自87年12月起至89年11月止
      陸續繳款140,000元，此亦為被上訴人所不爭執，衡諸一
      般常情，苟如附件一所示之金額係被不明之他人以偽卡盜
      刷者，被上訴人當依上開約定檢具理由及證明文件通知上
      訴人，不致繼續繳款，而被上訴人竟仍繼續繳款長達2年
      之時間，顯與常情相悖，此外，被上訴人復無其他證據就
      其主張之有利事實，加以舉證以實其說，自難採信，故應
      認被上訴人並無依前開約定通知上訴人之情事，從而，依
      前開之約定，自應推定如附件一所示交易明細所載之事項
      並無錯誤，應由被上訴人負繳納之責。
七、綜上所述，如附件一所示在大陸地區之消費金額，無論係前
    開１至３所述之何種原因，依系爭信用卡契約第6條、第13
    條、第17條之約定，該金額均應由被上訴人負擔，是被上訴
    人本於民法第179條不當得利之法律關係，請求上訴人給付
    如附件一所示之金額，及自94年6月29日起至清償日止，按
    年息5%計算之利息，為無理由，不應淮許。原審就此部分判
    命上訴人給付，並依職權為假執行之宣告，尚有未洽。上訴
    意旨指摘原判決此部分不當，求予廢棄改判，為有理由，爰
    由本院將原判決此部分予以廢棄改判如主文第2項所示。
八、本件事證已臻明確，兩造其餘攻擊防禦方法及舉證，經核與
    判決結果均無影響，爰不另一一論述，併此敘明。
九、據上論結，本件上訴為有理由，依民事訴訟法第436條之1第
    3項、第450條、第78條、判決如主文。
中    華    民    國    95    年     7    月    4     日
                  民事第四庭  審判長  法  官  林麗玲
                                      法  官  劉又菁
                                      法  官  陳邦豪
以上正本係照原本作成。
本判決不得上訴。
中    華    民    國    95    年     7    月    4     日
                                      書記官  薛德芬


司法院資訊處製作；財團法人民間司法改革基金會備份。
